【裁判字號】    95,訴,1722
【裁判日期】    951130
【裁判案由】    返還借款
【裁判全文】
臺灣臺北地方法院民事判決
原      告  戊○○
被      告  乙○○
            丁○○
            丙○○
            甲○○
上三人共同
訴訟代理人  王淑琍律師
上列當事人間請求返還借款事件，本院於中華民國95年11月20日
言詞辯論終結，判決如下：
    主  文
被告應連帶給付原告新台幣捌萬貳仟元，及自民國九十五年一月
十一日起至清償日止，按週年利率百分之五計算之利息。
原告其餘之訴駁回。
訴訟費用由被告連帶負擔十分之一，餘由原告負擔。
本判決第一項得假執行，但被告丁○○、甲○○、丙○○若以新
台幣捌萬貳仟元為原告預供擔保，得免為假執行。
原告其餘假執行之聲請駁回。
    事實及理由
甲、程序方面：
    本件被告乙○○未於言詞辯論期日到場，核無民事訴訟法第
    386 條所列各款情形，爰依原告之聲請，由其一造辯論而為
    判決。
乙、實體方面：
一、原告主張：被告之被繼承人王余雪珠生前加入以原告為會首
    之互助會，曾委託原告向第三人調借金錢供為週轉，因王余
    雪珠標得會款後拒付死會會款，且收到借得款項後拒不支付
    代借之本金及利息，故應由王余雪珠支付之款項，皆由原告
    以會首名義及借款經手人之身分全額墊付完畢，故原告於民
    國92年 7月16日與被告等之被繼承人王余雪珠簽立新台幣（
    下同 ）920,000元之債務清償協議，由王余雪珠親自簽署並
    按捺指印，因王余雪珠稱財務吃緊，一時無力償還，表示約
    定每月還款2,000 元，在處分其房產後再一次清償，至於協
    議書中所載「每月5 日每月2 萬2 會」與「每月20日1 萬2
    會」部分，確實因雙方認知有異無法達成處理共識，因而才
    協議暫不處理，約定日後適當時機再行解決。且依據該債務
    清償協議，每月還款2,000 元，僅屬於暫收性質，並非為就
    已確定之債務總額，同意每月分期攤還，故當事人間並無分
    期付款之協議，亦未為關於期數、付款之基準日及「有任何
    一期未如期付款，視回全部到期」之特約。且王余雪珠所積
    欠原告之金錢債務，均係已標得互助會且已由原告墊付之應
    繳死會會款，或是由原告代為調頭寸並墊付予他人之借款本
    金和利息，清償期早已屆至，皆為已給付遲延之債務。被告
    等之被繼承人王余雪珠於92年11月18日病逝，其繼承人丁○○、丙○○、乙○○、甲○○等並未拋棄繼承或限定繼承，
    被告等對於其被繼承人王余雪珠生前所負債務，依法應負連
    帶清償之責，惟經原告多次催討，被告均置之不理，為此提
    起本件訴訟等語。
    並聲明：
    1.被告應給付原告920,000元，及自92年7月16日起至清償日
      止，按週年利率5％計算之利息。
    2.原告願供擔保，請准宣告假執行。
二、被告丁○○、甲○○、丙○○則以：
    被告等雖為王余雪珠之繼承人，但先前從未聽聞王余雪珠與
    他人間有借款或金錢之糾紛，而王余雪珠於92年11月18日辭
    世，生前或彌留之際亦未交代與原告間存有債務關係，且原
    告所提出系爭協議書簽訂之日期，當時王余雪珠因鼻咽癌末
    期而身體孱弱、精神不濟，必須長期臥床療養，不可能外出
    與原告簽立該紙協議書，故被告等否認該協議書之真正；次
    就協議書之內容來看，其中提到「每月5 日每會2 萬2 會」
    與「每月20日1 萬2 會」部分，更是超出王余雪珠女士生前
    經濟所能負擔，更遑論尚有其他所謂暫不處理之部分，其內
    容顯非實在。退萬步言，縱認原告提出之協議書為真正而認
    王余雪珠生前有積欠該等款項，因其上所載甲方同意之清償
    條件為自92年7 月16日起「每月還款2 千元。甲方有能力之
    時願意增加還款」，並無一期不履行視同全部到期或甲方應
    期前清償之記載，系爭借款並未屆清償期；且該協議書並無
    利息之約定，原告亦未對被告等為定期催告之請求，原告主
    張被告等應負擔自92年7 月16日起至清償日止之利息，為無
    理由等語，資為抗辯。並聲明：
    1.原告之訴及假執行之聲請均駁回。
    2.如受不利之判決，被告願供擔保，請准免為假執行。
三、本件被告乙○○未於言詞辯論期日到場，亦未提出書狀作何
    聲明或陳述。
四、本院得心證之理由：
(一)按當事人主張有利於己之事實者，就其事實有舉證之責任，
    民事訴訟法第277 條定有明文；又原告對於自己主張之事實
    已盡證明之責後，被告對其主張，如抗辯其不實，並提出反
    對之主張者，則被告對其反對之主張，亦應負證明之責，此
    為舉證責任分擔之原則，亦有最高法院18年上字第2855號判
    例可資參照。經查，本件原告主張被告等之被繼承人王余雪
    珠生前積欠原告920,000 元等情，業據其提出載明「…已處
    理部分，甲方（即王余雪珠）計欠乙方（即原告）新台幣玖
    拾貳萬元。甲方同意自即日起，每月還款貳仟元。甲方有能
    力時，願意增加還款…」等語之92年7 月16日協議書1 件為
    證（參本院94年度促字第40496 號支付命令卷第5 頁），核
    與證人林其昌於95年7 月24日本院審理時證稱：「…（提示
    支付命令卷宗之協議書影本，你是否有看過？）這份協議書
    是我幫他們草擬的，是在92年7 月16日新店市○○路靠近仁
    愛市場的附近的速食店草擬的。（當初系爭協議書草擬後，
    兩造簽名時，你是否有在場？）我有在場。（為何會在現場
    ？）因為戊○○找我去的，當時也有經過王余雪珠的同意。
    （經過情形如何？）因為王余雪珠欠原告錢未還，原告覺得
    很困擾，所以詢問我的意見，因為我學過法律。我後來建議
    他們雙方坐下來談，談好再做協議書，所以原告和王余雪珠
    就約好92年7 月16日在速食店協談，而且也通知我到場，當
    時我太太莊鑾鳳也在場。系爭協議書是原告和王余雪珠談到
    差不多的具體內容，我在現場才就他們所談的內容草擬出來
    的，他們雙方看完以後，就在協議書上簽名，按指印，他們
    雙方都各執壹份。當時有確認的部分是92萬元，其他的部分
    他們說以後再行處理。…」等語相符（參本院卷第52頁至第
    53頁之言詞辯論筆錄），被告丁○○、甲○○、丙○○復對
    上開協議書上「王余雪珠」之簽名真正不予爭執，此有被告
    丁○○、甲○○、丙○○95年10月24日之補充答辯狀附卷可
    按（參本院卷第97頁），堪信原告前揭所提出協議書之內容
    為真正。被告丁○○、甲○○、丙○○雖抗辯該協議書內容
    經過增添而不實在，惟並未就此抗辯之事實舉證以實其說，
    參之首開說明，其抗辯自難憑採。
(二)又稱和解者，謂當事人約定，互相讓步，以終止爭執或防止
    爭執發生之契約；和解有使當事人所拋棄之權利消滅及使當
    事人取得和解契約所定明權利之效力，民法第736 條、第
    737 條分別定有明文。又和解契約合法成立，兩造當事人即
    均應受該契約之拘束，縱使一造因而受不利益之結果，亦不
    得事後翻異，更就和解前之法律關係再行主張，亦有最高法
    院19 年 上字第1964號判例、83年台上字第620 號判例可資
    參照。本件原告雖主張依據系爭清償協議，每月還款2,000
    元僅屬暫收性質，並非同意每月分期攤還等語。惟依系爭協
    議書所載「…已處理部分，甲方（即王余雪珠）計欠乙方（
    即原告）新台幣玖拾貳萬元。甲方同意自即日起，每月還款
    貳仟元。甲方有能力時，願意增加還款…」等語，顯係原告
    同意被告之被繼承人王余雪珠就欠款920,000 元自92年7 月
    16日起分期清償之意，依前揭條文及最高法院判例意旨，原
    告自不得再事後翻異，主張被告等應一次清償全部920,000
    元之欠款，而應僅得就92年7 月16日起至本件言詞辯論終結
    時即95年11月20日止，已到期之款項即82,000元，請求被告
    等一次清償，至超過82,000元部分，因清償期尚未屆至，自
    不得向被告等請求給付。
(三)又按給付有確定期限者，債務人自期限屆滿時起，負遲延責
    任；給付無確定期限者，債務人於債權人得請求給付時，經
    其催告而未為給付，自受催告時起，負遲延責任；其經債權
    人起訴而送達訴狀，或依督促程序送達支付命令，或為其他
    相類之行為者，與催告有同一之效力，民法第229 條第1 項
    、第2 項定有明文。本件原告主張其於94年10月27日就本件
    系爭欠款向本院請求對被告等發支付命令，被告等則於95年
    1 月11日收受該支付命令，有原告之支付命令聲請狀、支付
    命令送達回證、被告等之聲明異議狀等文件在卷可憑，是參
    之上開條文，被告應自95年1 月11日起就已到期之欠款即
    82,000元負遲延給付之責任。
(四)綜上所述，原告依系爭協議書請求被告給付82,000元及自95
    年1 月11日起至清償日止按週年利率5 ％計算之利息，為有
    理由，應予准許；其超過此部分之請求，尚屬無據，應予駁
    回。
五、本件判決事證已臻明確，兩造其餘攻擊防禦及舉證，核與判
    決結果無影響，爰不另一一論述，附此敘明。
六、又本件判決所命給付之金額未逾500,000 元，依民事訴訟法
    第389 條第1 項第5 款之規定，應依職權宣告假執行；惟被
    告丁○○、甲○○、丙○○陳明願供擔保請求宣告免為假執
    行，故就此原告勝訴部分，茲酌定相當之反擔保金額予以准
    許；至原告敗訴部分，其所為假執行之聲請因前揭訴之駁回
    而失所依附，應併予駁回。
七、訴訟費用負擔之依據：民事訴訟法第79條、第85條第2項。
中    華    民    國    95    年    11    月    30    日
                              民事第二庭法  官    黃蓓蓓
以上正本係照原本作成
如對本判決上訴，須於判決送達後20日內向本院提出上訴狀。
中    華    民    國    95    年    11    月    30    日
                                     法院書記官   劉碧輝                                                                                                                   E


司法院資訊處製作；財團法人民間司法改革基金會備份。
